【裁判字號】    91,聲判,87
【裁判日期】    920113
【裁判案由】    聲請交付審判
【裁判全文】
臺灣高雄地方法院刑事裁定                          九十一年度聲判字第八七號
    聲  請  人
    即 告訴 人  茲昇企業股份有限公司  設台北市○○○路○段二三號一樓
    代  表  人  王逢皓
    聲  請  人
    即 告訴 人  乙○○○○業股份有限公司  設高雄縣路竹鄉○○路二三七號
    代  表  人  王逢皓
    聲  請  人
    即 告訴 人  甲○○  住高.
    共同代理人  查名邦律師
                李汶哲律師
    被      告  癸○○  男六十.
    被      告  子○○  男六十.
    被      告  丙○○  男五十.
    被      告  丁○○  男六十.
    被      告  戊○○  男五十.
    被      告  庚○○  女三十.
    被      告  辛○○  男五十.
    被      告  壬○○  男三十.
    被      告  己○○  男四十.
右列聲請人等因告訴被告等違反組織犯罪防制條例案件，不服臺灣高等法院高雄分院
檢察署檢察長駁回再議之處分（九十一年度上聲議字第五○四號），聲請交付審判，
本院裁定如左：
    主  文
聲請駁回。
    理  由
一、按告訴人不服上級法院檢察署檢察長或檢察總長認再議為無理由而駁回之處分者
    ，得於接受處分書後十日內委任律師提出理由狀，向該管第一審法院聲請交付審
    判；法院認為交付審判之聲請不合法或無理由者，應駁回之，刑事訴訟法第二百
    五十八條之一及第二百五十八條之三第二項前段分別定有明文。又法院於審查交
    付審判之聲請有無理由時，除認為告訴人所指摘不利被告之事證未經檢察機關詳
    為調查或斟酌，或不起訴處分書所載理由違背經驗法則、論理法則或其他證據法
    則，否則，不宜率予交付審判（法院辦理刑事訴訟案件應行注意事項第一百一十
    八項參照）；至上開所謂告訴人所指摘不利被告之事證未經檢察機關詳為調查，
    係指告訴人所提出請求調查之證據，檢察官未予調查，且若經調查，即足以動搖
    原偵查檢察官事實之認定及處分之決定，倘調查結果，尚不足以動搖原事實之認
    定及處分之決定者，仍不能率予交付審判。
二、本件聲請人即告訴人等以被告等共同涉犯違反組織犯罪防制條例等罪嫌，向臺灣
    高雄地方法院檢察署檢察官提出告訴，經該檢察署檢察官於九十一年七月三十日
    以九十年度偵字第一五七八○號、第一八四六八號、第二一三五五號為不起訴處
    分後，聲請人不服，聲請再議，亦經臺灣高等法院高雄分院檢察署檢察長於九十
    一年九月十六日以九十一年度上聲議字第五○四號處分書以部分再議為無理由而
    駁回再議。
三、聲請交付審判意旨如附件刑事聲請狀所載。
四、經查：
  (一)原偵查之臺灣高雄地方法院檢察署檢察官偵查結果，認(1)按組織犯罪防制條例所
    稱犯罪組織，係指三人以上，有內部管理結構，以犯罪為宗旨或以其成員從事犯
    罪活動，具有集團性、常習性及脅迫性或暴力性之組織，該條例第二條定有明文
    。查立大公司於八十九年四月二十四日舉行八十九年度第四次臨時董事會議，由
    董事長甲○○及董事癸○○提案，並決議通過成立「執行委員會」，以協助總經
    理執行公司業務，成員包括董事長甲○○、董事癸○○、總經理子○○、顧問王
    汝晟、農業專家辛○○、行銷專家丁○○、戊○○七人等情，業據被告癸○○、
    子○○、戊○○供述明確，並經該委員會秘書即被告丙○○供認屬實，參以，該
    委員會於八十九年四月二十六日所舉行之八十九年度第一次會議係由董事長甲○○擔任主席、於八十九年六月二十九日所舉行之八十九年度第八次會議則甲○○
    及王汝晟均有參加等情，復有該二次會議之會議記錄在卷足稽，被告戊○○亦供
    明其係因認識王汝晟、甲○○，並非因被告癸○○、辛○○之關係而進入立大公
    司等語，是足堪認定立大公司「執行委員會」確係經由董事長甲○○之同意而成
    立無訛，實難遽認「執行委員會」之組織係被告癸○○等人為控制立大公司而成
    立之體制外組織，佐以，立大公司因內部控制有瑕疵，經財政部證券暨期貨管理
    委員會（以下簡稱證期會）函請立大公司提出內部控制聲明書，被告癸○○雖曾
    另提出一份聲明書，對立大公司所提出予證期會之內部控制聲明書表示異議，然
    觀該聲明書所異議之事項，均係針對立大公司之內部控制聲明書內容所提出，且
    被告癸○○既係立大公司董事，則其就公司營運事項提出意見，本為其執行職務
    合法之職權行使，亦難認有借機要脅、把持立大公司之犯罪意圖。是該「執行委
    員會」顯與組織犯罪防制條例所稱之犯罪組織要件，核不相符，自難對被告癸○○、丁○○、辛○○、子○○、戊○○、己○○論以該條例之犯罪。(2)按背信罪
    之成立，以處理他人事務之人，有圖自己或第三人得不法利益，或圖加損害於本
    人之意思，而故為違背其任務之行為為要件，如僅因處理事務殆於注意，致其事
    務生不良之影響，則為處理事務之過失問題，既非故意為違背任務之行為，自不
    負若何罪責，有最高法院二十二年上字第三五三七號判例可資參照。查立大公司
    於八十九年十二月二十一日舉行八十九年度第二十一次執行委員會會議，由被告
    辛○○擔任主席，出席人員有告訴人甲○○、王汝晟、被告癸○○、子○○等人
    ，會中決議含土地銀行長安分行在內之銀行存款，絕大部分應提出，作為備急之
    用，惟其動用應經總經理及董事長裁決等情，有該次會議記錄附卷足憑，參以，
    提領銀行存款必須有董事長蓋用印鑑章，告訴人甲○○亦自承土銀取款條確為其
    用印，有其退票說明書附卷可稽，足見告訴人甲○○對於立大公司於八十九年十
    二月二十二日提領土銀存款三千九百萬元乙事，實難委為不知，佐以，該三千九
    百萬元存款係以土銀長安分行開具二十二張銀行劃線支票，並指名立大公司為受
    款人之方式提領，而非以現金方式提領，有支票在卷可參，且立大公司執行委員
    會旋於翌（二十三）日決議將支票委託會計師蘇炳章保管，並於二十七日由被告
    丙○○交付蘇炳章簽收，而後立大公司即陸續領回，至九十年一月十六日全數領
    回完畢等情，亦有簽收條附卷可稽，並經證人蘇炳章證述明確，益見被告癸○○
    、辛○○、子○○、丁○○、丙○○並無圖加損害於立大公司之意思，縱使造成
    立大公司於八十年十二月二十二日跳票七百萬元，亦僅係財務調度之疏失，尚難
    以跳票之結果，遽予推論被告等人主觀上必有損害立大公司之意圖。至被告戊○○於八十九年十一月十五日已辭去執行委員會委員職務，並未參與八十九年十二
    月二十一日之委員會決議，自與跳票事件無關，告訴意旨認被告戊○○亦涉有背
    信罪嫌云云，顯有誤會。(3)按刑法無故侵入他人住宅，指無正當理由擅入他人住
    宅而言，有最高法院二十二年上字第八九一號判例可資參照。查被告癸○○、子
    ○○、辛○○分別為立大公司董事、總經理、執行委員會主任委員，本有權至立
    大公司執行職務，是渠等於九十年一月二日進入立大公司，即非「無故」，自與
    無故侵入建築物罪之構成要件不符。又被告等召集員工開會，更屬合法職權之行
    使，亦難認員工聽命開會，係行無義務之事，核與強制罪之構成要件亦屬有間。
    至被告子○○、戊○○既分別為立大公司之總經理、執行委員會委員，本即為立
    大公司之管理階層，雖與告訴人甲○○、王汝晟等立大公司經營階層不和，然仍
    無礙渠等均為立大公司實際經營者之事實，衡情，應無揚言將派人接管立大公司
    之必要，何況，告訴意旨僅空言指述被告等揚言云云，然並未提出任何證據以供
    查證立大公司員工究有何權利行使受到妨礙之情事，自難僅憑告訴人片面之詞，
    即遽以強制罪相繩。(4)按刑法第三百五十二條之毀損文書罪，無論以毀棄、損壞
    或致令不堪用之方法為之，均必使原物喪失其效用者，始屬相當，若該文書之效
    用仍存，尚未達不堪使用之程度時，因本罪並無處罰未遂犯之規定，自不成立犯
    罪。查告訴意旨所指稱被破壞之公告文書，其並未提出，是縱認被告癸○○果有
    破壞該公告文書之行為，亦無從據以判斷該公告文書是否已致喪失效用之程度，
    何況，被告癸○○自始否認有撕毀立大公司公告文書之犯行，僅坦承曾在該公告
    上加註文字，以表達其認為該公告片面解除被告子○○總經理及董事職務為不合
    法之意見等語，而在公告文書上加註意見，顯不致使該文書喪失效用，而達不堪
    使用之程度，自不得論以毀損文書罪。又搶奪罪以意圖為自己或第三人不法所有
    之意思及乘人不備而掠取之為構成要件，有最高法院二十年上字第一二二八號判
    例、十九年上字第五三三號判例足供參照。查告訴人甲○○於九十年一月九日因
    擬在向經濟部商業司申請變更董事及總經理登記之文書及八十九年第十五次董事
    會會議記錄上用印，而要求證人即公司印鑑保管人高麗珠蓋用公司印鑑章，然被
    告癸○○認為不合法，致雙方發生言語衝突，被告癸○○乃將公司印鑑章自高麗
    珠手上拿走等情，業據告訴人甲○○指述及證人高麗珠證述屬實，而被告癸○○
    取走立大公司印鑑章後，旋於九十年一月十二日透過理律律師事務所李家慶律師
    轉交給監察人壬○○，壬○○亦即於當日攜回立大公司擬交還給告訴人甲○○，
    因告訴人甲○○不在，乃由立大公司協理陳孔達簽收等情，亦有陳孔達簽收之收
    據附卷及壬○○之供述可憑，足見被告自高麗珠手上將立大公司印鑑章拿走，顯
    無據為所有之意思，亦非乘高麗珠不備而掠取，俱與搶奪罪之構成要件不符。(5)
    按刑法第三百三十五條之侵占罪，須持有人變易其原來之持有意思而為不法所有
    之意思，始能成立，如僅將持有物延不交還或有其他原因致一時未能交還，既缺
    乏主觀要件，即難遽以該罪相繩，有最高法院六十八年台上字第三一四六號判例
    可資參照。查被告庚○○供述滋昇公司應發放之現金股利，因泰興公司及晉業公
    司均積欠立大公司貨款，而立大公司又積欠滋昇公司貨款，因此滋昇公司乃以現
    金股利抵帳等語，參以，晉業公司確曾向滋昇公司主張，滋昇公司欲將股利抵扣
    立大公司貨款，依法不合，而要求滋昇公司儘速撥付等情，有晉業公司九十年四
    月二日晉業字第○四○○一號函附卷可稽，是被告庚○○上開供述顯非無稽，足
    見被告丁○○之所以未將現金股利發放予泰興公司及晉業公司，係因其認為可以
    立大公司帳款抵銷所致，難認有不法所有之意圖，自與侵占罪之構成要件不符。
    (6)至告訴人另指稱被告己○○多次於報紙刊登毀損立大公司信譽之廣告云云，惟
    觀其刊登內容大抵上係針對立大公司經營階層經營公司能力及方法之質疑，難認
    有何妨害立大公司名譽及信用之故意。(7)綜上所述，被告等人並查無其他積極證
    據，足資認定被告癸○○、子○○、丙○○、丁○○、戊○○、庚○○、辛○○
    、壬○○、己○○等人有何犯行，揆諸首揭說明，應認被告等罪嫌不足，故為不
    起訴處分等情。經本院審核結果，認原偵查檢察官所為之不起訴處分，其採證與
    認事，尚無違背經驗法則、論理法則與證據法則之處。
  (二)臺灣高等法院高雄分院檢察署檢察長維持原偵查檢察官上開之認定，並以：(1)立
    大公司於八十九年四月十四日舉行八十九年度第四次臨時董事議，由董事長及董
    事癸○○提案並決議通過成立「執行委員會」，以協助總經理執行公司業務，成
    員包括董事長甲○○、董事癸○○、總經理子○○，顧問王汝晟、農業專家辛○○，行銷專家丁○○、戊○○七人等情，業據被告癸○○、子○○、戊○○、丙○○供述明確。而執行委員會第一次會議由甲○○擔任主席，八十九年六月廿九
    日所舉行之八十九年度第八次會議，告訴人甲○○及王汝晟均有參加，有該二次
    會議之會議紀錄在卷足稽。足徵立大公司之「執行委員會」係經由董事長甲○○
    同意而成立，並非為控制立大公司而成立之體制外非法組織。況該「執行委員會
    」並非以犯罪為宗旨之組織係為協助之立大公司，經董事長同意而成立之委員會
    。殊不得因事後有糾紛，即謂被告有組織犯罪防制條例之罪。至被告己○○登報
    亦僅對公司經營階層經營公司能力及方法之質疑，原檢察官依此認被告等無上開
    罪嫌，經核尚無不合，又立大公司於八十九年十二月廿一日舉行八十九年第二十
    一次執行委員會會議，由被告辛○○擔任主席、出席人員有甲○○、王汝晟，被
    告癸○○、子○○等人，會中決議含土地銀行長安分行在內之銀行存款絕大部分
    應提出作為備急之用，惟其動用應經總經理及董事長裁決等情，有該次會議記錄
    附卷為憑。經核與被告子○○於九十一年一月卅日在高雄縣警察局湖內分局刑事
    組供稱：我是立大公司之總經理，我發現王氏家族挪用公司大額資金致公司陷入
    危急狀況，王董事長希望多次向本人要求以公司掩護私人，但我不同意。本件是
    公司於八十九年度第二次執行委員會（12.）在財務方面決議「銀行存款應作
    妥善安排絕大部分分均應提出，作為備急用，其動用應經總經理、董事長裁決，
    因此本人依據此決議提出三千九百萬元，開具廿二張銀行劃線支票，並指名之大
    公司為受款人之方式提領，並將支票交會計師保管」等語（見九十年他字第一三
    二二號卷第九頁背面及十頁正面筆錄），情節相符。由上情節足證被告等提領上
    開款項並無加害於立大公司之意思。因當時立大公司財務已不良，財務調度難免
    有疏失，倘若因此有七百萬元支票跳票，亦難遽認被告等主觀上有損害立大公司
    意圖。(2)又被告戊○○否認於九十年一月二日與癸○○等親率五部車進入立大公
    司，此有被告戊○○在調查局之供述可稽（見九十年偵字第一五七八○號卷第八
    十九頁背面筆錄）。被告戊○○既否認有與癸○○等進入立大公司，自不能僅憑
    聲請人片面之指訴，即認被告有於九十年一月二日無故進入立大公司。被告戊○○固坦承於九十年三月二日到立大公司，但其辯稱：「我因為曾擔任立大公司執
    行會委員，介紹朋友陳耀光、小吳買立大公司股票，渠二人又介紹朋友買立大公
    司股票，九十年三月二日應陳耀光、小吳要求，遂帶陳耀光、小吳等六人到立大
    公司問甲○○、王汝晟，立大公司股票為何一直下跌，有無解救方法，並沒有與
    子○○擅闖立大公司，也沒有打算進駐立大公司。」（見九十年偵字第一五七八
    ○號卷第九十頁筆錄）。被告子○○供稱：九十年三月二日，我有去立大公司，
    但不知戊○○有無去（見同上卷第八十五頁正面筆錄）。是被告戊○○既自己與
    陳耀光等人去見甲○○等，並非與子○○同去，是被告戊○○九十年三月二日並
    非無故進入立大公司，亦足認定。另被告子○○辯稱：我於九十年一月二日尚是
    立大公司之總經理，九十年三月二日其擔任立大子公司「普業投資公司」董事長
    （任期10.至5.）我自認還是立大公司總經理，當天去辦公，外正言順（
    見九十年偵字第一五七八０號卷第八十五頁筆錄）。斯時立大公司總經理鬧雙包
    ，其辯解應可信是被告子○○，並無侵入住宅罪嫌。(3)又被告癸○○僅在公告文
    書上加註意見。對公告文書之內容並未有刪增或更改，其公告文書之原意清楚可
    見，請被告有將公告文書內容損壞致不堪用，實乃誤會。(4)另聲請人指訴被告癸○○於甲○○九十年一月九日擬在向經濟部商業司申請變更董事及總經理登記之
    文書及八十九年第十五次董事會會議紀錄上用印，要求高麗珠蓋用公司印鑑章，
    然被告癸○○認為不合法，致雙方發生言語衝突，被告癸○○將公司印鑑章自高
    麗珠手上拿走，縱原不起訴處分認被告癸○○無不法所有之意圖而不該當搶奪罪
    ，然其以強暴手法取走立大公司印章，肇致甲○○無法依法行使職務，而於申請
    登記文書及會議紀錄用印，認被告癸○○涉有強制罪嫌云云。惟據證人高麗珠證
    稱：「：：而後甲○○要求用印（內容為向商業司申請變更董事及總經理資料登
    記及年第15.欠臨時董事會議紀錄），癸○○認為此資料不合法，不宜用印，雙
    方開始言語衝突，本人只好停止，待雙方決定後再辦理，結果，甲○○堅持要用
    印，癸○○還自我手中將印章取走，雙方並於辦公室內叫罵，後來癸○○將印章
    帶走。」（見九十年他字第一三二二號卷第十一頁背面及十二頁正面）。證人高
    麗珠係立大公司之職員，並不偏袒被告，其證言應可採信。被告是立大公司董事
    ，其既認申請變更登記文書等資料係不合法不宜用印，則在該申請變更登記文書
    等，雙方均認為合法前，一方主張不宜用印，其主張實合常情。是被告劉容四主
    觀上實無犯強制罪之犯意。(5)綜上所述，被告等無犯組織犯罪防制條例、無故侵
    入住宅、偽造文書及強制罪，原檢察官依此認被告等犯罪嫌疑尚有未足，處分不
    起訴，經核尚無不合，再議意旨猶執前詞指摘原處分不當，並無理由，而駁回聲
    請人等上開部分再議之聲請。
  (三)雖聲請人等仍執陳認被告等確有涉犯違反組織犯罪防制條例等之罪嫌，而認檢察
    官之認定不符經驗法則，且有偵查不完備之違誤等語，然按交付審判制度設立之
    立法意旨，係對於檢察官不起訴或緩起訴裁量權制衡之一種外部監督機制，故法
    院證據調查之範圍，應僅限於原告訴範圍及原偵查中曾顯現之證據，不得就告訴
    人逾原告訴範圍之部分及新提出之證據為調查，亦不可蒐集原偵查卷外之證據，
    否則將與刑事訴訟法第二百六十條再行起訴之規定相混淆，臺灣高等法院九十一
    年四月二十五日刑事庭庭長法律問題研究會議結論可資參照。原不起訴處分書及
    駁回再議聲請處分書既已就聲請人等執陳之事項均加以說明，且就相關事證詳為
    調查，核與全偵查卷內現有之卷證資料，並無不合，且卷內復查無其他積極證據
    可資證明被告等有何違反組織犯罪防制條例等之罪嫌，臺灣高雄地方法院檢察署
    檢察官及臺灣高等法院高雄分院檢察署檢察長分別予以不起訴處分及駁回部分再
    議之聲請，洵無不當，亦無違背經驗法則、論理法則或其他證據法則。聲請人等
    交付審判意旨猶執陳詞，指摘原不起訴及駁回再議聲請理由不當，並未提出原偵
    查卷內所有之確切證據供本院調查參酌，而足以推翻原不起訴處分書及駁回再議
    之理由，揆諸首揭說明，本件交付審判之聲請為無理由，依法應予駁回。
五、依刑事訴訟法第二百五十八條之三第二項前段，裁定如主文。
中      華      民      國    九十二    年      一      月     十三     日
                                    臺灣高雄地方法院刑事第一庭
                                        審判長法  官      林水城
                                              法  官      黃悅璇
                                              法  官      陳玉聰
右正本證明與原本無異。
不得抗告。
                                              書記官      鄭淑臻
中    華    民    國      九十二      年      一      月      十三      日


司法院資訊處製作；財團法人民間司法改革基金會備份。
